臺灣臺中地方法院刑事裁定　　　　　　　　　　　　　九十三年度聲判字第四七號
　　聲　請　人
　　即 告訴 人　甲○○
　　代　理　人　郭隆偉律師
　　被　　　告　乙○○
右聲請人因告訴被告妨害名譽案件，不服臺灣高等法院臺中分院檢察署檢察長駁回再
議之處分（九十三年度上聲議字第六七八號），聲請交付審判，本院裁定如左：
    主  文
聲請駁回。
    理  由
一、聲請交付審判意旨略以：
（一）按法律規定除有緊急狀態或遭受不法侵害時，得以自力救濟方式維護正當權利
      ，且在程度上不逾越必要性，方例外准許之，否則仍屬違法行為，應予以處罰
      。被告乙○○係以小貨車搭載播音設備，並於車外張貼「慶達電信、甲○○、
      還我錢來」，在聲請人工作地點即臺中市○○路三十五號前，重復播送「甲○
      ○還我錢來」之言詞，將上開言詞散播於公眾，顯足以毀損聲請人之名譽。是
      以本件被告行為之構成要件該當性足堪認定，並無原不起訴處分所云阻卻違法
      事由存在。
（二）被告提出所謂債權憑據，其債務人乃「誠石實業股份有限公司」（下稱誠石公
      司）而非聲請人本人，亦非慶達電信，則被告有何正當確信，足認為聲請人個
      人及慶達電信積欠被告貨款？設若被告係以「誠石公司還我錢來」，而至誠石
      公司所在地抗議，尚稱情有可原，既非如此，怎能認被告之舉措具有正當性。
（三）再者，被告所主張之債權，未依法認定確實存在，僅憑一己主觀，向他人催討
      ，早已逾越法律規定之合理合法範疇。更何況即使有法定之執行名義者，亦非
      得以此等非法方式加以索討，否則將置國家法院於何處？如對被告為不起訴處
      分，不啻鼓勵債權人走向街頭，自力救濟，社會秩序將會大亂。
二、按告訴人不服上級法院檢察署檢察長或檢察總長認再議為無理由而駁回之處分者
    ，得於接受處分書後十日內委任律師提出理由狀，向該管第一審法院聲請交付審
    判，刑事訴訟法第二百五十八條之一定有明文。本件聲請人以被告涉犯刑法第三
    百十條第一項之誹謗罪及第三百十三條之妨害信用罪，向臺灣臺中地方法院檢察
    署檢察官提出告訴，經該署檢察官於九十三年四月十四日以九十三年度偵字第六
    四六○號為不起訴處分。聲請人不服，聲請再議，嗣經臺灣高等法院臺中分院檢
    察署代行檢察長職務之主任檢察官以再議為無理由，於九十三年六月十日以九十
    三年度上聲議字第六七八號處分書（下稱處分書）駁回再議等情，有前開不起訴
    處分書、處分書附卷可稽，並經本院調閱上開案號卷證查核屬實。聲請人於九十
    三年六月二十一日收受處分書後，於同年六月二十八日委任郭隆偉律師提出刑事
    聲請交付審判理由狀，向本院聲請交付審判，復有送達證書附於臺灣高等法院臺
    中分院檢察署九十三年度上聲議字第六七八號卷宗、刑事聲請交付審判理由狀及
    郭隆偉律師委任狀附於本院卷可稽，其聲請合於前揭法定程式，合先敘明。
三、次按法院認為交付審判之聲請不合法或無理由者，應駁回之，刑事訴訟法第二百
    五十八條之三第二項前段亦定有明文。而聲請交付審判制度，乃對於「檢察官不
    起訴或緩起訴裁量權」制衡之一種外部監督機制，受理聲請之管轄法院僅就檢察
    官所為不起訴或緩起訴之處分是否正確加以審查，以防止檢察機關濫權即可。又
    依新修正之刑事訴訟法第二百六十條對於不起訴處分已確定或緩起訴處分期滿未
    經撤銷者，得再行起訴之規定，其立法理由明確說明：本條所謂不起訴處分已確
    定者，係包括「聲請法院交付審判復經駁回者」之情形在內。從而依前揭說明，
    法院於審查聲請交付審判之案件時，就刑事訴訟法第二百五十八條之三第三項所
    謂「得為必要之調查」規定之適用，即調查證據之範圍，自應以偵查中曾顯現之
    證據為限，不可就聲請人新提出之證據再為調查，亦不可蒐集偵查卷以外之證據
    。經查：
（一）按言論自由為人民之基本權利，憲法第十一條定有明文保障，國家應給與最大
      限度之維護，俾其實現自我、維護人性尊嚴、溝通意見、追求真理及監督各種
      政治或社會活動之功能得以發揮。惟言論自由乃人之外在表現自由，不免與他
      人自由或權利發生衝突，為兼顧對個人名譽、隱私及公共利益之保護，言論自
      由亦應有其限制，法律尚非不得對言論自由依其傳播方式為合理之限制。言論
      自由及個人名譽權同受憲法平衡保障，此一理念具體反應於我國憲法下位階規
      範之刑法上，首先對於公然侮辱人之言論，以刑法第三百零九條公然侮辱罪加
      以制衡；次為保護意見之公開、交流，僅在基於散佈於眾之意圖，而指摘、傳
      述貶損他人名譽之事實時，始克成立刑法第三百十條之誹謗罪。換言之，縱行
      為人客觀上有指摘、傳述足以毀損他人名譽之事實的行為，惟依刑法第三百十
      條第一項、第二項之規定，誹謗罪之成立，尚以行為人主觀上具有毀損他人名
      譽之故意及散佈於眾之不法意圖為必要，若係主觀之評論及意見之表達，則非
      在規範之列。又按同條第三項前段以對誹謗之事，能證明其為真實者不罰，係
      針對言論內容與事實相符者之保障，並藉以限定刑罰權之範圍，非謂指摘或傳
      述誹謗事項之行為人，必須自行證明其言論內容確屬真實，始能免於刑責。雖
      行為人不能證明言論內容為真實，但依其所提證據資料，認為行為人有相當理
      由確信其為真實者，即不能以誹謗罪之刑責相繩（司法院大法官釋字第五百零
      九號解釋文參照）。另按刑法第三百十三條所規定之妨害信用罪，係指散布流
      言或以詐術損害他人之信用者而言，即以被告有傳播不實之言於眾，或以不正
      當之方法欺騙他人，而足使他人對於被告所傳播或欺騙之內容信以為真為必要
      ；至所謂「信用」係指社會對個人經濟上履行支付之能力及其誠信可信程度之
      經濟上評價。
（二）本件被告固於九十二年十二月二十九日晚間六時許，駕駛車身貼有「慶達電信
      、甲○○、還我錢來」字樣大字報之車牌號碼ＱＬ─三三三Ｏ號自小貨車，前
      往臺中市○區○○路三十五號「慶達電信」門前，並以擴音器接續廣播前揭文
      字等情，惟被告堅決否認有何妨害名譽之犯行，於警詢時辯稱：九十年間伊經
      營「奇哥通信」，與「誠石通信」（當時聲請人擔任總經理）有生意往來，九
      十年二月到五月間，伊將行動電話賣給「誠石」，並代辦「誠石」行動電話門
      號佣金，總金額尚有二十五萬五千四百元尚未還清（詳如出貨簽收單影本四張
      ），伊曾前往「慶達」向聲請人要求對帳取款，但聲請人均未出面；誠石公司
      對伊說，這些貨款是聲請人以個人名義私下出帳，貨款應向聲請人索取，當時
      伊向聲請人索取，聲請人以財務困難為由要求日後再清還，但是迄今聲請人都
      不出面處理，聲請人欠伊錢是屬實，聲請人也承認，伊知道聲請人是財務困難
      ，伊只是要聲請人出面處理等語（見偵字第六四六０號第五、六頁）。於偵查
      中則辯稱：聲請人有欠伊貨款，自九十二年二月至五月間尚欠貨款總計二十五
      萬五千四百元，伊有帳單，聲請人當時是以誠石公司名義向伊訂貨，辦理手機
      及門號，所出之貨物是由聲請人的員工簽收，有的是叫他們的客人直接到伊的
      店裡來拿，黃耀慶及王德岳是誠石的員工等語（見同上開偵查卷第二二頁），
      並提出異動單即前開出貨簽收單為證（見同上開偵查卷第十二、十三頁），核
      與聲請人下列所述相符：(1)聲請人於警詢時自承：被告係伊以前之客戶；伊曾
      任誠石公司之總經理，該公司自八十八或八十九年開始，是與宮敬程合夥；自
      九十年起，多數由伊向被告訂貨，偶而由宮敬程向被告訂貨（見同上開偵查卷
      第七頁反面、第二三頁正面）。(2)聲請人於偵查中亦陳稱：王德岳及黃耀慶均
      為誠石公司之員工，王德岳係伊員工等語。且原檢察官提示卷附上開異動單訊
      其對異動單有其公司員工之簽名有無意見時，聲請人亦回答稱沒有意見（見同
      開偵查卷第二四頁正面）。(3)原檢察官於偵查中訊問聲請人對被告堅持誠石（
      公司）確實尚積欠被告貨款，被告才會開宣傳車去向聲請人要錢，有何意見時
      ，聲請人亦陳稱：沒有（意見）（見同上開偵查卷第二五頁正面）。處分書綜
      合以上各情，認聲請人與被告間，就各自經營之公司商號間，確實存有債務糾
      紛，而此一債務糾葛涉及聲請人之經濟上及社會上之評價，與聲請人之私德無
      涉。從而被告本於其所持之出貨單據，並基此相當理由確信聲請人仍積欠其部
      分貨款，而後為上開文字及廣播之散布行為，並非事出無因，其目的係在催討
      前開貨款之清償，不在誹謗聲請人或妨害聲請人之信用甚明。被告之行為雖有
      不當，但與刑法之誹謗或妨害信用罪之構成要件尚屬有間，因而駁回聲請人之
      再議之聲請，經核於法並無違誤。
（三）查前開偵查卷所附異動單上記載「慶」及「王德岳」等簽收字樣，亦可佐證被
      告前開辯解非虛，其與聲請人間就其各自經營之公司商號間，確實因生意往來
      而有債務糾紛，且此債務糾紛源於聲請人於九十年二月至五月間以誠石公司名
      義向被告訂貨，被告於出貨後要求給付貸款，卻屢遭誠石公司及聲請人互相推
      諉而拒絕清償迄今。被告以其所持之出貨單據及分別向聲請人、誠石公司請求
      給付不獲清償之結果，本於聲請人向其訂貨，自應由聲請人清償或出面處理之
      確信，為上開文字及廣播之傳述、散布行為，目的既係在要求聲請人出面處理
      ，難認被告主觀上具有毀損聲請人名譽之故意及散布於眾之不法意圖，且被告
      前開所傳述、散布者，既非毫無根據，亦難認其有散布不實流言之故意，揆諸
      前揭說明，自不能以刑法之誹謗或妨害信用罪相繩。
四、綜上所述，處分書以被告所為並無聲請人所指之誹謗、妨害信用等犯行，而駁回
    聲請人對臺灣臺中地方法院檢察署檢察官不起訴處分之再議聲請，於法洵無不合
    。聲請人聲請交付審判，為無理由，應予駁回。
據上論斷，依刑事訴訟法第二百五十八條之三第二項前段，裁定如主文。
中      華      民      國    九十三    年      九      月      十      日
                              臺灣臺中地方法院刑事第十一庭
                                  審判長法  官  蔡  名  曜
                                        法  官  郭  書  豪
                                        法  官  黃  渙  文
右正本證明與原本無異。
不得抗告。
                                        書記官
中      華      民      國    九十三    年      九      月      十      日
